臺灣屏東地方法院刑事判決　　　　　　　　　　　　　九十二年度易字第五九四號
　　公　訴　人　臺灣屏東地方法院檢察署檢察官
　　被　　　告　甲○○
　　被　　　告　乙○○
　　選任辯護人　丙○○律師
右列被告等因竊佔等案件，經檢察官聲請簡易判決處刑（九十一年度偵字第三三九一
號），經本院潮州簡易庭認不宜以簡易判決處刑，移
本院判決如左：
    主  文
乙○○意圖為自己不法之利益，而竊佔他人之不動產，處有期徒刑月，如易科罰金
，以佰元折算壹日。緩刑貳年。
乙○○被訴竊盜部分無罪；被訴毀損部分公訴不受理。
甲○○被訴竊佔、竊盜部分無罪；被訴毀損部分公訴不受理。
    事  實
一、乙○○前於民國八十年間曾無權占有屏東縣春日鄉○○段二一九地號，面積五點
    零三三公頃之國有原住民保留地（下稱系爭土地），用以種植芒果樹及蔬菜等作
    物，嗣該地之管理機關即屏東縣春日鄉公所將系爭土地出租予丁○○，丁○○隨
    即於八十三年間代位屏東縣春日鄉公所對乙○○提起拆屋還地之民事訴訟，並獲
    勝訴（臺灣高等法院高雄分院八十五年度上更(一)字第八四號判決），並於八十六
    年七月二十八日經本院執行處點交後，已由丁○○占有管領中。詎乙○○竟意圖
    為自己不法之利益，自九十年五月前之不詳時間起，再次占有系爭土地，用以種
    植蔬菜及灌溉種植於該地上之芒果樹。嗣因丁○○上山至系爭土地察看，始發現
    上情。
二、案經丁○○訴由臺灣屏東地方法院檢察署檢察官偵查起訴。
    理  由
壹、有罪部分：
一、訊據被告乙○○對於上開事實均坦白承認，核於告訴人丁○○之指述、證人潘孝
    得於檢察官偵訊時證述之情節相符，復有屏東縣春日鄉公所九十一年九月三十日
    春鄉農字第○九一○○○七四三六號函、九十及九十一年度原住民保留地租地專
    戶收入繳款書、臺灣省山胞保留地租賃契約、屏東縣枋寮地政事務所九十二年十
    一月二十日屏枋地二字第○九二○○○六七五二號函所附土地複丈成果圖各一份
    在卷可參，而告訴人丁○○曾代位屏東縣春日鄉公所就系爭土地向被告乙○○訴
    請返還土地，經臺灣高等法院高雄分院以八十五年度上更(一)字第八四號判決確定
    ，並經本院執行處將系爭土地點交由告訴人受領等情，亦有本院八十六年度執字
    第二三五二號卷所附執行筆錄（該卷第六十六頁）足參，故本件事證明確，被告
    犯行，應堪認定。
二、核被告乙○○所為，係犯刑法第三百二十條第二項竊佔罪。被告乙○○與被告甲○○間就上開犯行並無犯意聯絡及行為分擔（詳如後述），公訴人以二被告間有
    共同正犯關係，容有誤會，併予敘明。查被告乙○○係於七年九月十二日出生，
    為已滿八十歲之人，有年籍資料在卷可憑，應依刑法第十八條第三項之規定，減
    輕其刑。爰審酌被告乙○○僅為圖小利之犯罪之動機，惟其智識程度不高，所造
    成告訴人損害亦非重大，並已歸還所有竊佔之土地，犯後態度尚佳等一切情狀，
    量處如主文所示之刑，並諭知易科罰金之折算標準。又被告乙○○前未曾受有期
    徒刑以上刑之宣告，此有臺灣屏東地方法院檢察署刑案資料查註紀錄表及臺灣高
    等法院被告全國前案紀錄表各一紙附卷可佐，經本案偵、審程序及科刑之教訓，
    自當知所警惕而無虞再犯，且告訴人丁○○亦於本院準備程序時表明原諒被告，
    本院綜核各情認上開刑之宣告，已足策其自新，所宣告之刑，以暫不執行為適當
    ，併依法諭知緩刑二年，用啟自新。
貳、被告乙○○無罪部分：
一、公訴意旨略以：被告乙○○竊佔系爭土地後，竟意圖為自己不法之所有，以新臺
    幣（以下同）三萬元之對價，與不知情之潘孝得簽訂契約，同意其於九十年七月
    起至九十一年七月止之期間採收種植於系爭地號土地之芒果樹，以竊取上開芒果
    樹之果實。
二、按不能證明被告犯罪者，應諭知無罪之判決，刑事訴訟法第三百零一條第一項前
    段定有明文。被告乙○○對於前開事實雖已坦白承認，然查，被告乙○○於竊佔
    系爭土地後，繼而利用不知情之潘孝得竊取植於該土地芒果樹上之果實，所侵害
    者雖為分別為不同之客體，惟均屬告訴人丁○○對於其果園財產之持有支配權利
    ，被告乙○○竊佔後再行竊取他人之動產，二行為所侵害之法益應屬同一，其竊
    取芒果樹果實之行為即為竊佔罪之不罰後行為，為免對於侵害同一法益之二行為
    予以雙重評價，就發生在後之竊盜行為，當不應再加以論罪並處以刑罰。公訴人
    以被告竊盜行為與竊佔行為並無上述關係，故而另行追加起訴被告乙○○竊盜部
    分犯行，容有誤會。依上開說明，應屬不罰之行為，本院就其被訴竊盜部分，自
    應諭知無罪之判決。
、被告甲○○無罪部分：
一、公訴意旨另以：被告甲○○與被告乙○○係翁婿關係（聲請書誤載二人為父子關
    係），二人基於竊佔土地之犯意聯絡，明知系爭土地為國有之原住民保留地，並
    由告訴人丁○○占有管領中，竟意圖為自己不法之利益，自九十年五月前之不詳
    時間起，共同竊佔系爭土地，用以種植蔬菜及採收種植其上之芒果樹，且意圖為
    自己不法之所有，以三萬元之對價，向不知情之張福兒表示同意其於九十年七月
    起至九十一年七月止之期間採收種植於系爭地號土地之芒果樹，以竊取上開芒果
    樹之果實，因認被告甲○○涉有刑法第三百二十條第二項之竊佔罪及同條第一項
    之竊盜罪云云。
二、按犯罪事實應依證據認定之，無證據不得推定其犯罪事實；不能證明被告犯罪者
    ，應諭知無罪之判決，刑事訴訟法第一百五十四條第二項、第三百零一條第一項
    前段分別定有明文。又犯罪事實之認定，應憑真實之證據，倘證據是否真實尚欠
    明確，自難以擬制推測之方法，為其判斷之基礎，而認定犯罪事實之證據係指足
    以認定被告確有犯罪行為之積極證據而言，該項證據自須適合於被告犯罪事實之
    認定，始得採為斷罪資料，最高法院五十三年度臺上字第六五六號、二十九年度
    上字第三一○五號判例可資參照。且刑事訴訟上證明之資料，無論其為直接或間
    接證據，均須達於通常一般之人均不致有所懷疑，而得確信其為真實之程度，始
    得據為有罪之認定，若其關於被告是否犯罪之證明未能達此程度，而有合理懷疑
    之存在，致使無從形成有罪之確信，根據「罪證有疑，利於被告」之證據法則，
    即不得遽為不利被告之認定，最高法院七十六年度臺上字第四九八六號判例亦可
    稽。
三、訊據被告甲○○矢口否認有何竊佔及竊盜犯行，並辯稱伊未曾至系爭土地種植芒
    果或管領土地云云。經查，被告甲○○之妻陳嫦娥為屏東縣春日鄉○○段二二七
    地號土地之耕作權人，有屏東縣枋寮鄉地政事務所出具之他項權利證明書一紙在
    卷可稽（見偵卷第十七頁），證人陳嫦娥又於本院證稱該段二二七號土地係由伊
    出租給張福兒，平時均係伊所耕作，甲○○並未幫忙云云，惟證人張福兒於本院
    勘驗現場時既已明確證稱該段二二七地號之芒果採收權係被告甲○○出租予伊，
    之前聽過甲○○的兒子說該地之芒果樹是他父親種的，訂約當時甲○○是以手比
    劃一塊大概的區域代表其出租範圍等語（本院卷第四十一頁），而被告甲○○在
    本院審理時亦供述「我賣給張福兒承攬權的芒果並不包括春日段二一九地號土地
    上的芒果」（本院卷第二十頁）「界址在何處，我也不太清楚，我佔到他的土地
    ，我願意還他」、「系爭土地上的果樹確實是我與我丈人種的」（本院卷第九十
    二頁以下），可見被告甲○○確有與陳嫦娥共同占有春日段二二七地號土地，並
    協助陳嫦娥於該土地種植芒果及支配、使用該地農作之事實，證人陳嫦娥所言，
    無非迴護其夫之詞，不可採信。
四、屏東縣春日鄉○○段二二七地號土地與系爭土地相鄰，且地處丘陵，土地經界線
    並無明顯界標可循等情，已據本院審理時及檢察官偵查時分別勘驗現場並攝有相
    片數幀附卷可考，證人張福兒亦證稱簽訂採收芒果契約時僅以手比劃一塊大概之
    區域，並未明確指界等語，告訴人復於本院陳稱兩地號之間的界址是在芒果樹種
    了之後才鑑界，足見被告甲○○於春日段二二七號土地種植芒果樹時，僅能以粗
    略之判別方法認定陳嫦娥耕作權之土地範圍。而依屏東縣枋寮地政事務所九十二
    年十一月二十日枋地二字第○九二○○○六七五二號函所附土地複丈成果圖所示
    ，甲○○由春日段二二七號土地越界種植至系爭土地之芒果，僅存於僅靠該段二
    二七地號土地界址之區域，面積非廣，衡情於無明顯界標之下，非由經驗豐富之
    地政人員以精密儀器測量，實難就地處崎嶇山坡之春日段二二七地號土地與系爭
    土地間之界址加以判別，故被告甲○○雖有越界種植芒果樹並將該區域芒果果實
    採收權出賣予張福兒之行為，但尚不足認其有何竊佔與竊盜之故意。
五、又查，被告乙○○與被告甲○○二人雖有翁婿關係，惟二人係分別於不同土地上
    各自耕作，並無關連等情，有證人陳嫦娥於檢察官偵訊時證述在卷（偵卷第八十
    四頁），證人潘孝得亦證稱伊與被告乙○○簽訂之採收範圍跟張福兒與被告甲○○訂約之採收範圍不同（偵卷第十六頁），告訴人丁○○於本院審理時則證稱系
    爭土地上之芒果為伊二十年前所種的，後來被乙○○砍掉，剩下幾顆而已，其他
    都是乙○○重新種的等語，益證被告乙○○前開竊佔系爭土地及竊盜犯行與被告
    甲○○間，並無犯意聯絡及行為分擔，被告甲○○於本院審理時雖有「系爭土地
    上的果樹確實是我與我丈人種的」之陳述，但細繹其意應係僅該區域（包括春日
    段二二七號土地及系爭土地）之果樹分別為伊二人所植，而非與乙○○共同在春
    日段二一九號土地種植，自不得據以認為被告甲○○與乙○○間有共同正犯之關
    係。
六、綜上所述，被告甲○○既無竊佔系爭土地或竊盜系爭土地上芒果樹果實之故意，
    與被告乙○○間，亦無犯意聯絡及行為分擔，此外，公訴人復無其他積極證據足
    以證明被告甲○○有何所指之前述犯行，依上開說明，應屬不能證明被告甲○○
    犯罪，本院就被告甲○○被訴竊佔及竊盜部分，自應諭知無罪之判決。
肆、不受理判決部分：
一、公訴意旨另以：被告乙○○及甲○○於九十一年六月間，共同基於毀損之犯意聯
    絡，將告訴人丁○○種植於系爭土地之烏心石樹苗二十餘株拔除致乾枯死亡，足
    生損害於告訴人丁○○，因認被告乙○○及甲○○另涉犯刑法第三百五十四條之
    毀損罪嫌。
四、按案件有告訴或請求乃論之罪，未經告訴、請求或其告訴、請求經撤回或已逾告
    訴期間之情形者，應諭知不受理之判決，刑事訴訟法第三百零三條第三款定有明
    文。查本件告訴人丁○○告訴被告乙○○、被告甲○○前開毀損犯行，起訴書認
    被告係觸犯刑法第三百五十四條之毀損罪，則依刑法第三百五十七條之規定，須
    告訴乃論。茲據告訴人丁○○於本案言詞辯論終結前當庭撤回告訴，此有本院九
    十二年十二月九日準備程序筆錄足稽，揆諸前項說明，就被告被訴毀損部分自應
    為公訴不受理之判決。
據上論斷，應依刑事訴訟法第二百九十九條第一項前段、第三百零一條第一項、第三
百零三條第三款，刑法第三百二十條第二項、第十八條第三項、第四十一條第一項前
段、第七十四條第一款，罰金罰鍰提高標準條例第一條前段、第二條，判決如主文。
本案經檢察官莊啟勝到庭執行職務。
中      華      民      國      九十三    年      四      月    十四    日
                                      臺灣屏東地方法院刑事第五庭
                                          審判長法  官  羅森德
                                                法  官  楊文廣
                                                法  官  林柏泓
右正本證明與原本無異。
如不服本判決應於收受本判決送達後十日內向本院提出上訴書狀，其未敘述上訴理由
者，並得於提起上訴後十日內向本院補提理由書狀（均須按他造當事人之人數附繕本
 ）「切勿逕送上級法院」
                                                書記官  劉淑蓉
中      華     民    國      九十三     年     四       月    二十    日
